臺灣臺中地方法院刑事裁定　　　　　　　　　　　　八十九年度自字第一三八號
　　自　訴　人　丙○○
　　被　　　告　丁○○
　　　　　　　　乙○○
　　　　　　　　甲○○
右列被告等因妨害名譽案件，經自訴人提起自訴，本院裁定如左：
    主  文
本件自訴駁回。
    理  由
一、自訴意旨詳如附件自訴狀標題二、三、四及附件刑事聲請狀標題二所載。
二、按法院或受命法官於自訴案件第一次審判期日前訊問及調查結果，如認為案件有
    刑事訴訟法第二百五十二條至第二百五十四條之情形者，得以裁定駁回其自訴，
    同法第三百二十六條第三項定有明文。次按刑法第三百十條第一項、第二項誹謗
    罪之成立，須對於具體「事實」之指摘或傳述，足以毀損他人名譽者，始為刑法
    所制裁。至於針對特定事項，依個人之價值判斷而提出主觀之意見及評論，縱其
    批評內容足令被批評者感到不快或影響其名譽，仍不構成誹謗罪；此乃因事實有
    能證明真實與否之問題，意見則為主觀之價值判斷，無所謂真實與否，在民主多
    元社會各種價值判斷皆應容許，不應有何者正確或何者錯誤而運用公權力加以鼓
    勵或禁止，僅能經由言論自由之市場機制，使真理愈辯愈明。又言論自由為人民
    之基本權利，憲法第十一條有明文保障，國家應給予最大限度之維護，俾其實現
    自我、溝通意見、追求真理及監督各種政治或社會活動之功能得以發揮。惟為兼
    顧對個人名譽、隱私及公共利益之保護，法律尚非不得對言論自由依其傳播方式
    為合理之限制。刑法第三百十條第一項及第二項誹謗罪即係保護個人法益而設，
    為防止妨礙他人之自由權利所必要，符合憲法第二十三條規定之意旨。至刑法同
    條第三項前段以對誹謗之事，能證明其為真實者不罰，係針對言論內容與事實相
    符者之保障，並藉以限定刑罰權之範圍，非謂指摘或傳述誹謗事項之行為人，必
    須自行證明其言論內容確屬真實，始能免於刑責。惟行為人雖不能證明言論內容
    為真實，但依其所提證據資料，認為行為人有相當理由確信其為真實者，即不能
    以誹謗罪之刑責相繩，亦不得以此項規定而免除檢察官或自訴人於訴訟程序中，
    依法應負行為人故意毀損他人名譽之舉證責任，或法院發現其為真實之義務。就
    此而言，刑法第三百十條第三項與憲法保障言論自由之旨趣並無牴觸，此業經司
    法院大法官於八十九年七月七日作成釋字第五０九號解釋在案。依照上開解釋意
    旨，刑法第三百十條第一項、第二項誹謗罪之成立，行為人除須具備誹謗之故意
    外，若其所指摘或傳述之事實為真實，且與公益有關者，或依其所提證據資料，
    有相當理由確信其為真實者，即不能以誹謗罪相繩，是必在合於本法誹謗罪之構
    成要件，並適用上開「真正惡意原則」及「真實抗辯原則」後，始認為有誹謗罪
    之成立。簡言之，我國立法者在就人格名譽權與言論自由之基本權發生衝突時，
    首先選擇以一干預強度較大之刑法規範機制之方式，來保護人民之人格名譽權益
    ，並藉由言論人所為之事實陳述係真實且與公益相關時，將之排除於誹謗罪之處
    罰範圍外，以作一價值權衡。
三、經查：
    （一）言論自由之可貴及其與刑法妨害名譽罪章二者間之價值權衡關係，已如前
          述，而刑法第三百十條第二項及第三百十一條設有阻卻違法事由予以釐清
          ，目的即在維護善意發表言論之自由。其中以善意發表言論，而有自衛、
          自辯、或保護合法之利益之情形者，不罰，即為刑法第三百十一條第一款
          規定之阻卻違法事由。查被告丁○○確有於台灣高等法院台中分院八十七
          年上易字第二三八０號之刑事答辯狀、本院八十八年度沙簡調字第八十號
          民事言詞辯論意旨狀、本院八十八年度沙簡字第六九０號之民事言詞辯論
          狀先後作有「原告（指本件自訴人丙○○）在八十六年九月六日勘驗現場
          期間曾有以手拍被告（指本件被告丁○○）肩膀及以信封裝物（應屬金錢
          ），欲向被告上衣口袋塞入，有行賄被告圖求非法勝訴之嫌」、「不意原
          告自后急忙趕至，除以一手猛拍被告之肩膀外，並以另一手將白色信封欲
          塞入被告上衣口袋」、「原告當日確實違法行賄，‧‧‧，否則彼又何能
          於被告已事畢返過馬路上車時，急急追趕而至拍肩塞物」、「目無法紀已
          極」之陳述，有自訴人提出之上開刑事答辯狀及民事言詞辯論意旨狀等附
          卷可參，然審之上開刑事答辯狀及民事言詞辯論意旨狀之內容，均為被告
          丁○○於該刑事或民事訴訟事件，就為何撥開原告之手，並嚴厲指正原告
          之不當行為，所提出之訴訟上攻擊防禦方法，為訴訟上之辯詞，核屬因訴
          訟上之自辯而善意發表之言論，刑法既設有阻卻違法之明文，無論自訴人
          是否確有行賄之舉動，被告均不該當刑法之誹謗罪，本諸相同之法理，自
          亦無不法侵害原告名譽之行為；又被告乙○○於八十九年六月二十二日、
          九十年一月十八日、同年二月二十二日庭訊中為該案被告（即本件被告楚
          汝聰）辯護時，先後稱：原告（指本件自訴人丙○○）目無法紀，於被告
          要離開時，急急忙忙過馬路拍肩膀，塞東西行賄等語，亦據證人戊○○於
          本院調查中證述甚明。然辯護人之職務所在，即在行使當事人訴訟上之防
          禦權利，審之被告乙○○上開發言之時機，係在自訴人提出被告丁○○涉
          有種種公然侮辱及誹謗犯行之攻擊方法後，辯護人隨之作出被告丁○○並
          無侮辱自訴人故意之防禦方法之發言，內容亦在為上開被告丁○○被訴之
          行為提出辯護，並非任意謾罵，核屬訴訟上之辯詞，故被告乙○○上開發
          言應認係保障其委託人之訴訟權利而為陳述，自屬因保護委託人合法之訴
          訟權利而為陳述，故應認被告乙○○發言並無惡意，自亦屬因訴訟上之自
          辯而善意發表之言論。
    （二）再按法官依據法律獨立審判，不受任何干涉，為中華民國憲法第八十條所
          明確揭櫫之審判獨立原則，是依現行訴訟制度，有審判職務之公務員，其
          執行職務，係基於審理所得之證據及其他資料，為事實及法律上之判斷，
          再依其心證及自己確信之見解為之。而調查證據時該證據是否屬於不必要
          之證據而無調查之必要或違法取得之證據而不得調查，因審判職務之公務
          員個人對於法律之認知及確信之不同，難免有所歧異，對此訴訟制度本身
          己有糾正之機能，即透過審級制度之設計而謀求補救。經查本院沙鹿簡易
          庭八十八年度沙簡字第六九０號損害賠償案件審判長甲○○認為該案原告
          （即本件自訴人丙○○）於八十九年六月二十二日開庭審理時，所提出伊
          於八十六年九月六日上午十時許，在勘驗現場私自錄音之錄音帶係屬違法
          錄音，乃拒絕播放一節，雖據證人戊○○於本院調查中證述無訛，然被告
          甲○○身為本院八十八年度沙簡字第六九０號之民事事件審判長，職司審
          判職務，其本諸對於法律之認知及確信，而認定自訴人所聲請調查之證據
          ，即該錄音帶本身係屬違法取得之證據，而拒絕加以調查，其法律上之判
          斷是否適法、妥當，本可由當事人透過審級制度謀求救濟，難認被告林源
          森主觀上有何公然侮辱或誹謗之犯意可言。
四、綜上所述，自訴人之上開指訴及舉證，均難以證明被告三人有何妨害名譽之行為
    ，此外，復查無其他積極事證足資證明被告三人有自訴人所指之犯行，其等犯罪
    嫌疑自有未足，揆諸前開法律規定及說明，本件此部分自訴應予裁定駁回。
據上論斷，應依刑事訴訟法第三百二十六條第三項、第二百五十二條第十款，判決如
主文。
中      華      民      國    九十一    年      七      月      一      日
                                臺灣臺中地方法院刑事第三庭
                                    審判長法  官  唐 光 義
                                          法  官  吳 進 發
                                          法  官  黃 炫 中
右正本證明與原本無異。
如不服本裁定，應於裁定送達後五日內向本院提出抗告狀。
                                          書記官
中      華      民      國    九十一    年      七      月      二      日
